Eric Brasil Nepomuceno

Doutor em História, professor da UNILAB.

Curriculum Vitae

29 de março de 2022

Informações pessoais

Endereço: Avenida Cardeal da Silva, 2151, apt0 402, Rio Vermelho, Salvador, Bahia, Brasil. CEP

4195 - 495

Nascimento: 16/10/1984Nacionalidade: Brasileira Telefone: +55 71 988984507

Email: ericbrasiln@protonmail.com

Homepage: https://ericbrasiln.github.io/ GitHub: https://github.com/ericbrasiln/

Orcid: 0000-0001-5067-8475

Currículo Lattes (BR): 6853705640900524

Resumo

Professor do curso de licenciatura em História e professor do Bacharelado Interdisciplinar em Humanidades no Instituto de Humanidades e Letras da Universidade da Integração Internacional da Lusofonia Afro-brasileira (IHL-UNILAB), campus dos Malês, Bahia.

Editor do The Programming Historian. Pesquisador do Laboratório de Humanidades Digitais da UFBA. Membro do GT Nacional Emancipações e Pós-Abolição da Anpuh.

Especializado em

• História Social da Cultura, Humanidades e História Digital, Abolição da escravidão e o Pós-Abolição no Brasil e no Caribe

Principais interesses de pesquisa

- Hemerotecas e arquivos digitais, métodos digitais de pesquisa, linguagem de programação para a pesquisa em História, web scraping.
- Carnaval, Cidadania, História Transnacional, Diáspora Africana, História das Afro-Américas.

Idiomas

• Inglês: Compreende Bem, Fala Bem, Escreve Bem, Lê Bem

• Espanhol: Compreende Razoavelmente, Lê Bem

• Francês: Lê Pouco

Formação acadêmica

2012-2016

Doutorado em História. Universidade Federal Fluminense, UFF, Niterói, Brasil com período sanduíche na University of Essex

• Título da tese: Carnavais Atlânticos: cidadania e cultura negra no pós-abolição. Rio de Janeiro e Port-of-Spain, Trinidad (1838-1920)

• Ano de obtenção: 2016

• Orientadora: Martha Campos Abreu

• Co-orientador: Matthias Röhrig Assunção

• Bolsista do(a): Conselho Nacional de Desenvolvimento Científico e Tecnológico

2009-2011

Mestrado em História. Universidade Federal Fluminense, UFF, Niterói, Brasil

- Título da dissertação: Carnavais da Abolição Diabos e Cucumbis no Rio de Janeiro (1879-1888)
- Ano de obtenção: 2011
- Orientadora: Martha Campos Abreu
- Bolsista do(a): Conselho Nacional de Desenvolvimento Científico e Tecnológico

2004-2008

Licenciado e Bacharel em História. Universidade Federal Fluminense, UFF, Niterói, Brasil

- Título do trabalho de conclusão de curso: Máscaras da Liberdade no Carnaval Carioca (1878-1885)
- Orientadora: Martha Campos Abreu
- Bolsista do(a): Conselho Nacional de Desenvolvimento Científico e Tecnológico

Prêmios

2020

• 2º Lugar - Prêmio Sílvio Romero de Monografias sobre Folclore e Cultura Popular, Centro Nacional de Folclore e Cultura Popular (CNFCP/Iphan)

2017

• Prêmio PPGH Melhores Teses 2017, Universidade Federal Fluminense

• 1º Lugar - Prêmio Sílvio Romero de Monografias sobre Folclore e Cultura Popular, Centro Nacional de Folclore e Cultura Popular (CNFCP/Iphan)

Formação complementar

2021

• Python para Processamento de Linguagem Natural, Universidade de São Paulo, USP, São Paulo, Brasil. Carga horária: 20h

2020

- Curadoria de Acervos Digitais com a Plataforma Omeka, Universidade Federal do Estado do Rio de Janeiro, UNIRIO, Rio De Janeiro, Brasil. Carga horária: 20h
- Python Para Análise de Dados: Uma Introdução Às Bibliotecas Numpy, Pandas, Scikit-learn, Universidade Estadual de Feira de Santana, UEFS, Feira De Santana, Brasil. Carga horária: 04h

2018

• Análise de dados através do software Atlas.ti, Universidade Federal da Bahia, UFBA, Salvador, Brasil. Carga horária: 20h

Atuação Profissional

2017-Atual

Universidade da Integração Internacional da Lusofonia Afro-brasileira - UNILAB, Bahia, Brasil

- Professor Adjunto do curso de licenciatura em História e do Bacharelado Interdisciplinar em Humanidades. Instituto de Humanidades e Letras, campus dos Malês, Bahia.
- Servidor público, dedicação exclusiva (40h semanais).

Disciplinas ministradas entre 2017 e 2022

- História e Imprensa: sujeitos, fontes e métodos
- Ferramentas Digitais e a pesquisa em humanidades
- Introdução à História Digital
- Processos coloniais e a construção da modernidade
- História da América: colonização e resistência
- História da América Independente
- O Mundo Atlântico
- Iniciação ao Pensamento Científico: Problematizações epistemológicas

Funções administrativas e participação em comissões e conselhos entre 2017 e 2022

- Membro do Núcleo Docente Estruturante (NDE) do curso de História do IHL
- Membro do Colegiado do curso de História do IHLM

- Membro do Grupo de Trabalho (GT) para identificar e planejar as medidas necessárias à aplicação da Lei Geral de Proteção de Dados Pessoais (LGPD) no âmbito da Universidade da Integração Internacional da Lusofonia Afro-Brasileira
- Membro da Comissão Geral de Análise e Reavaliação dos Cursos do Instituto de Humanidades e Letras da Universidade da Integração Internacional da Lusofonia Afro-Brasileira.
- · Coordenador do curso de Licenciatura em História do Instituto de Humanidades e Letras
- Membro do Conselho do Instituto de Humanidades e Letras , Membro do Conselho do Campus dos Malês
- Membro do Conselho do Campus dos Malês
- Membro do Comitê Gestor de Tecnologia da Informação (CGTI)
- Membro da Comissão Permanente de Pessoal Docente (CPPD)

2018-Atual

Universidade Federal da Bahia - UFBA, Bahia, Brasil

• Pesquisador do Laboratório Digital da UFBA (LABHDUFBA)

$Disciplinas\ ministradas$

• Ciência Social Computacional, no Programa de Pós-graduação em Ciências Sociais

2011-2017

Secretaria Municipal de Educação do Rio de Janeiro, Rio de Janeiro, Brasil

• Servidor Público, professor do ensino fundamental. 16 horas semanais.

2010-2014

Secretaria Estadual de Educação do Rio de Janeiro - SEEDUC/RJ, Rio de Janeiro, Brasil

- Servidor Público, professor do ensino médio. 16 horas semanais.

Projetos

Projetos de pesquisa

2022-Atual

Ecossistema de desinformação e propaganda computacional no aplicativo Telegram, Universidade Federal da Bahia, Universidade da Integração Internacional da Lusofonia Afro-brasileira, Universidade Federal de Santa Catarina

2020-Atual

História Digital: acervos e ferramentas digitais para pesquisa e ensino, Universidade da Integração Internacional da Lusofonia Afro-brasileira

2020-2021

Pós-Abolição: sentidos, usos e produção acadêmica (2004-2019), Universidade da Integração Internacional da Lusofonia Afro-brasileira

2019-2020

Performances negras em carnavais de São Francisco do Conde, BA, no Pós-Abolição, Universidade da Integração Internacional da Lusofonia Afro-brasileira

2018-2019

Quais Américas? Um estudo das produções de História da América Latina e Caribe no Brasil utilizando softwares de apoio a análise de dados qualitativos (CAQDAS) — entre 1991 e 2018, Universidade da Integração Internacional da Lusofonia Afro-brasileira

2017-2019

Música, raça e colonialismo no Caribe: experiências negras em Trinidad e Tobago (cc. 1900-1920), Universidade da Integração Internacional da Lusofonia Afro-brasileira

2012-2016

Carnavais Atlânticos: cidadania e cultura negra no pós-abolição. Rio de Janeiro e Port-of-Spain, Trinidad (1838-1920), Universidade Federal Fluminense

Projetos de desenvolvimento tecnológico

2018-Atual

Webscraping e Humanidades Digitais: Sociologia, História e Ciência Política, Universidade Federal da Bahia

Publicações

Artigos aceitos para publicação

2022

 pyHDB - Ferramenta Heurística para a Hemeroteca Digital Brasileira: utilizando técnicas de web scraping para a pesquisa em História. Revista História da Historiografia. Revista indexada pelo SCOPUS.

Artigos completos publicados em periódicos

2022

• The Caribbean Struggle for Freedom - Freedom Roots: Histories from the Caribbean. By Laurent Dubois and Richard Lee Turits. Chapel Hill: University of North Carolina Press, 2019. Pp. 408. \$35.00 cloth; \$26.99 e-book. The Americas, 79(1), 141–143. DOI. Revista indexada pelo SCOPUS.

- Cordões e Canboulay Bands. Estudos Ibero-Americanos, v.46, p.e33507. DOI. Revista indexada pelo SCOPUS.
- Brasil, Eric; Nascimento, L. F. (2020). História Digital: reflexões a partir da Hemeroteca Digital
 Brasileira e o uso de CAQDAS na reelaboração da pesquisa histórica. Estudos Históricos. v.33,
 p.196 219. DOI. Revista indexada pelo SCOPUS.

2019

- Brasil, Eric; Canelas, L. (2019). Apresentação do dossiê: Afro-Américas. Revista Eletrônica Da ANPHLAC, (27), 1–11. DOI
- O Clube Liga Africana e seu "inolvidável fundador" João Alabá: estratégias de ação política e redes de solidariedade no pós-abolição carioca (cc. 1900-1920). Capoeira revista de humanidades e letras. v.5, p.43 59. link
- As origens dos Mardi Gras Indians de Nova Orleans em contexto atlântico. Afro-Ásia, (59). DOI

2018

• Abolição e Carnaval: performance e experiência social negra em Trinidad (cc. 1790-1850). Revista De Estudos E Pesquisas Sobre As Américas, 12(3), 204–227. DOI

2016

• Carnaval como direito: A Revolta Canboulay de 1881, em Porto de Espanha, Trinidad. Revista Eletrônica Da ANPHLAC, (20), 48–77. DOI

2014

Cucumbis Carnavalescos: Áfricas, carnaval e abolição (Rio de Janeiro, década de 1880). Afro-Ásia,
 (49). DOI

2013

- Diabos encarnados: carnaval e liberdade nas ruas do Rio de Janeiro (1879-1888). Textos Escolhidos de Cultura e Arte Populares (Online), 10(2), p.7 28. DOI
- Paradoxos carnavalescos: A presença feminina em carnavais da Primeira República (1889-1910). Clio. Série História do Nordeste (UFPE), v.31(1), p.1 15. link

Livros publicados

2016

• A Corte em Festa: experiências negras em carnavais do Rio de Janeiro (1879-1888). Curitiba: Prismas, 2016, v.1. p.297.

Livros organizados

2018

- Abreu, Martha; Xavier, Giovana; Monteiro, Lívia Nascimento; Brasil, Eric. (2018). Cultura negra v. 1: festas, carnavais e patrimônios negros. Niterói: Eduff, v.1. p.428.
- Abreu, Martha; Xavier, Giovana; Monteiro, Lívia Nascimento; Brasil, Eric. (2018). Cultura negra
 v. 2: trajetórias e lutas de intelectuais negros. Niterói: Eduff, v.2. p.360.

Capítulos de livros publicados

2021

• Brasil, Eric; Canelas, L. (2021). Kalendas, Bamboula e Canboulay: um estudo transnacional sobre Afro-Américas (Martinica e Trinidad, cc. 1780 - 1850) In: Souza, Ana Beatriz Ramos de; Acruche, Hevelly Ferreira (orgs.). *História das Américas*: apontamentos iniciais de ensino e pesquisas. 1 ed.Juiz de Fora: Editora UFJF, p. 151-170.

2020

• Abreu, Martha; Brasil, Eric. (2020). Toward a History of Carnival. In: Oxford Research Encyclopedia of Latin American History. 1 ed. Oxford: Oxford University Press. DOI

2018

Moysés Zacharias: carnaval, cidadania e mobilizações negras no Rio de Janeiro (1900-1920) In: Abreu, Martha; Xavier, Giovana; Monteiro, Lívia Nascimento; Brasil, Eric (orgs.). Cultura negra v. 2: trajetórias e lutas de intelectuais negros. Niterói: Eduff, v.2. p. 297-327.

2016

- Áfricas, macacos e flores: os carnavais cariocas e o ensino de história e culturas afro-brasileira In: Xavier, Giovana (org). Histórias da escravidão e do pós-abolição para escolas.1 ed.Cachoeira/Rio de Janeiro: Ed. UFRB/ Fino Traço, v.1, p. 253-276.
- Justino e Aniceto Escravos na folia carioca (1880-1888) In: *Educação e Relações Raciais*.1 ed.Niterói: EdUFF, v.2, p. 67-78.
- O carnaval crioulo dos cucumbis (Rio de Janeiro, década de 1880) In: Rocha, Helenice; Martins, Ismênia; Moraes, Luís Edmundo; Gontijo, Rebeca (orgs.). *Identidades, memórias e projetos* políticos. 1 ed.Rio de Janeiro: FGV Editora, v.1, p. 26-40.

2014

• Paradoxos Carnavalescos: a presença feminina em carnavais da Primeira República (1889-1910) In: Ferreira, Tânia Bessoni; Martins, Ismênia e Ribeiro, Gladys (orgs). *O Oitocentos sob novas perspectivas*. 1 ed.São Paulo: Alameda Casa Editorial, p. 321-340.

2012

- Abolicionismos e liberdades no carnaval da corte carioca (1879-1888) In: Insuela; Rocha; Pereira;
 Guerellus; Ribeiro; Triches (orgs.) Estudos de Imprensa no Brasil. 1 ed.Niterói: PPGHISTÓRIA-UFF.
- Brasil, Eric; Mendonça, Camila (2012). 1888: Abolição e Abolicionismos In: Dantas, Carolina Vianna, Mattos, Hebe, Abreu, Martha (orgs.) O Negro no Brasil: Trajetórias e lutas em dez aulas de história.1 ed.Rio de Janeiro: Objetiva, v.1, p. 73-84.

2011

• Diabos Encarnados – carnaval, liberdade e racialização (1880-1900) In: Abreu, Martha, Pereira, Matheus Serva (orgs.) *Caminhos da liberdade*: histórias da abolição e do pós-abolição no Brasil. 1 ed.Niterói, Rj: Editora da UFF, v.1, p. 450-468.

• Os Caminhos do Jongo In: Mattos, Hebe; Abreu, Martha (eds.). *Pelos Caminhos do Jongo e do Caxambu*: História, Memória e Patrimônio.1 ed.Niterói: UFF/Neami, p. 9-12.

Apresentação de trabalho e palestra

Em 2021, foi conferencista convidado na VII Jornada de Pesquisadores da Fundação Biblioteca Nacional, Sessão Especial - História Digital. E apresentou trabalhos sobre história digital no II Congresso Internacional em Humanidades Digitais - HDRio20/21 e no III Encontro de Pesquisa em Teoria da História e História da Historiografia.

Em 2019 e 2020, participou de mesas redondas no 6 $^{\circ}$ Simpósio Integrado UNIFAL-MG, no Congresso da UFBA – Pesquisa, Ensino e Extensão e no no II Seminário de Pesquisa em Teoria Museológica. Todas debatendo aspectos relacionados ao tema de história digital.

Entre 2016 e 2021, participou de simpósios nacionais e internacionais, tanto como apresentador de trabalhos como mediador e organizador.

Produção Técnica

Minicursos e Workshops

2022

• Git e Github. Workshop para o Laboratório de Humanidades Digitais da UFBA, LABHDUFBA. Carga horária: 4 horas.

2021

• Uma introdução ao Markdown e suas possibilidades no ensino e divulgação científica, 2021. Minicurso para a Semana de História da Unilab. Disponível aqui. Carga horária: 4 horas.

2020

- Historiadores Rodando Python!? uma introdução, 2020. Minicurso para o Laboratório de Humanidades Digitais da UFBA, LABHDUFBA. Disponível aqui Carga horária: 4 horas.
- Dá pra pesquisar o Caribe no Brasil? Reflexões metodológicas, 2020. Disponível aqui
- Emancipações, pós-abolição e racismo no Brasil, 2020. Disponível aqui
- Eu, robô? por uma #históriadigital crítica no ensino e formação de professores, 2020. Disponível aqui

2019

• Levantamento Bibliográfico e gerenciamento de referências em meio digital, 2019. Minicurso para a Semana de História da Unilab. Carga horária: 4 horas.

2018

• História Digital e as possibilidades do estudo de trajetórias no Pós-Abolição, 2018. Minicurso para a Semana de História da Unilab. Carga horária: 6 horas.

• Brasil, Eric; Pereira, M. S. Entre Carnavais e Batuques: colonialismo e racismo no Caribe Inglês e na África Portuguesa (1881-1975), 2017. Minicurso para o Simpósio Nacional de História da ANPUH. Carga horária: 6 horas.

2016

• Brasil, Eric; Silva, L. S.; Barbosa, A. T. S. P. Experiências Negras na Primeira República: cidadania, política, trajetórias e relações raciais no pós-abolição carioca e o ensino de história, 2016. Minicurso para a Semana de História Política da UERJ 6 horas.

Data sets e repositórios de dados

2021

 Nascimento, Leonardo; Brasil, Eric; Mussa, Vitor; Barreto, Tarssio; Mendes, Daniel; Andrade, Gabriel. Repositório Digital das Humanidades (PT-BR) - REDHBR. Link

Programa de computador sem registro

2022

• Anais-Anped. DOI

2021

- pyHDB: Ferramenta heurística para a Hemeroteca Digital Brasileira, 2021. DOI
- Brasil, Eric; Nascimento, L. F.; Andrade, G. S. ferramentas_scielo_v2, 2021. DOI
- Resumos-anpuh CLI, 2021. DOI

2020

- Brasil, Eric; Nascimento, L. F.; Andrade, G. S. Bot para Twitter do Laboratório de Humanidades Digitais da UFBA, 2020
- Brasil, Eric; Andrade, G. S. Script Anais-Anpuh, 2020. DOI

Membro de corpo editorial

2021-Atual

- The Programming Historian
- Práticas da História

2018-2020

• Revista Eletrônica da ANPHLAC

2012-2015

• Cantareira (UFF)

Orientações Acadêmicas

Entre 2018 e 2022, concluiu orientação de oito trabalhos de conclusão de curso de graduação e orientou seis bolsistas de iniciação científica.

Atualmente possuiu seis orientandos de graduação e uma bolsista de iniciação científica, com previsão de conclusão em junho de 2022.

Participação em Bancas

Entre 2016 e 2022, compôs quatro bancas de mestrado e três bancas de doutorado; um exame de qualificação de doutorado e dois exames de qualificação de mestrado.

Entre 2014 e 2022, participou de dezessete bancas de trabalhos de conclusão de curso de graduação.

Enter 2017 e 2022, participou de três banca de comissões julgadoras de concurso público em universidades federais brasileiras.